最高法院刑事判決　　　　　　　　　　　　　　　八十七年度台上字第一八三九號
　　上　訴　人　甲○○
右上訴人因違反山坡地保育利用條例案件，對於台灣高等法院中華民國八十六年一月
二十一日第二審判決（八十五年度上訴字第四一二六號，起訴案號：台灣士林地方法
院檢察署八十三年度偵字第一○三四○號），提起上訴，本院判決如左：
    主  文
原判決關於罪刑部分撤銷。
甲○○連續在公有山坡地內，擅自墾殖及設置工作物，累犯，處有期徒刑壹年陸月。
原判決附圖一代號Ａ１、Ａ２、Ａ３、Ａ４、Ａ５及附圖二代號Ｂ１、Ｂ２、Ｂ３、
Ｂ４、Ｂ５、Ｂ６、Ｂ７、Ｂ８、Ｂ９、Ｂ１０暨代號Ｃ、Ｃ１、Ｃ２、Ｃ３所示之墾
殖物及工作物，均沒收。
    理  由
本件原判決認定：上訴人即被告甲○○前於民國七十六年間，因違反森林法案件，經
原審判處有期徒刑十月，減為有期徒刑五月，於七十八年六月二十四日執行完畢；又
於七十八年八月間，因詐欺案件，經原審判處有期徒刑六月，減為有期徒刑三月，於
八十年五月二日執行完畢。仍不知悔改，基於概括之犯意，自七十九年間某日起，連
續在財政部國有財產局所管理坐落台北市○○區○○段一小段三八、四一、四三、四
八、四九地號國有法定山坡地上，於原判決附圖一所示土地上，未經許可，擅自墾殖
整地並設置工作物，如代號Ａ１面積六四‧○八平方公尺，Ａ２面積四七‧二六平方
公尺，Ａ３面積四八‧二四平方公尺，即以竹木為建材，搭設「青樺村茶坊」之房屋
，以附連土地墾殖花木草皮、設置走道庭園、舖設步道，如代號Ａ４面積四四五‧六
一平方公尺、Ａ５面積三五‧○○平方公尺。又連續於原判決附圖二代號Ｂ８、Ｂ９
、Ｂ１０所示土地上，搭蓋黃色竹屋居住，Ｂ８部分一三‧二一平方公尺，Ｂ９部分三
六‧六○平方公尺，Ｂ１０部分六五‧四七平方公尺，並於附連土地墾殖花木草皮、設
置道路，如附圖二Ｂ１部分二三八‧六九平方公尺，Ｂ２部分六二‧五四平方公尺，
Ｂ３部分二五三‧九九平方公尺，Ｂ４部分七一‧八六平方公尺，Ｂ５部分四○‧七
三平方公尺，Ｂ６部分九四‧七四平方公尺，Ｂ７部分二二‧八九平方公尺。又連續
在附圖二代號Ｃ１面積六二‧九八平方公尺所示國有土地上，擅自搭蓋綠色木屋，並
於附連土地墾殖整建花園，Ｃ面積九一六‧六四平方公尺，Ｃ２面積八‧四二平方公
尺，Ｃ３面積三‧二二平方公尺，交予林麗玲及其父母使用等情。係以前開事實，業
據證人即財政部國有財產局技佐金佩瑜於偵查中證述屬實，並經台灣士林地方法院檢
察署檢察官及第一審法院法官會同地政事務所測量人員至現場履勘屬實，有勘驗筆錄
、現場照片、台北市士林地政事務所八十五年七月五日北市士地二字第一○五八四
號函及土地複丈成果圖可證。而坐落台北市○○區○○段一小段三八、四一、四三、
四八、四九地號土地，除四一地號土地產權未定外，其餘均屬財政部國有財產局管理
之土地，有土地登記謄本可稽。上開五筆土地，均經行政院七十九年二月二日台七十
九年農○一八九三號函核定，台北市政府七十九年二月二十六日府建五字第七九○
○六四三五號公告自七十九年三月一日起適用山坡地保育利用條例之山坡地範圍內土
地，屬法定山坡地，有台北市政府建設局4.5.北市建五字第一八八四三號函及12.
北市建五字第八三二八一號函可憑。被告所稱之買賣前手何添福業已死亡，但依被
告所提不動產買賣契約書及其標示所載，彼等轉讓之標的僅有土地，且明定給被告繼
續種植造林除草撫育，並無讓與任何地上物、工作物之記載，被告辯稱受讓土地使用
權利時，地上工作物、墾殖物即已存在，顯屬虛偽。又被告坦承「青樺村茶坊」及其
餘房屋為其搭建，花木草皮為其墾殖，並舖設步道，而附圖一Ａ１、Ａ２、Ａ３即「
青樺村茶坊」於八十一年一月三日為台北市政府工務局建築管理處（下稱建管處）以
新興建中違建查報，有建管處八十五年十一月十四日北市工建查字第五一八二二號
函及所附違建案件明細、照片、八十一年一月三日新違建勒令停工拆除通知單可稽，
並經證人即台北市政府工務局查報隊徐建輝證述屬實。附圖二Ｂ８、Ｂ９、Ｂ１０及Ｃ
１黃色竹屋、綠色木屋部分，亦於八十二年六月十四日為建管處以新完工新建違建查
報在案，有建管處八十二年六月十六日北市工建查字第八一九三二號函、所附照片及
圖可憑，並經證人即建管處技工周明發證述甚詳及徐建輝於第一審法院履勘現場時指
證明確，證人趙金城（建管處職員）亦結稱係八十二年查出該工作物剛蓋好，而予以
查報云云。檢察官履勘現場時，被告之子林忠成更明白指陳「青樺村茶坊」係七十九
年所建，俱證上開工作物乃被告於七十九年至八十二年間連續建造完成，附連之花木
、草皮、道路，均配合房屋使用，乃與工作物同時期完成，彰彰甚明。又第一審法院
法官曾三度至現場勘驗，第一次於八十四年六月十四日勘查違法使用情形，嗣被告於
八十五年二月八日該院調查時，謊稱已將違建部分拆除，並提出照片矇混；八十五年
三月六日再度前往履勘時，發現被告僅將青樺村茶坊屋頂夾板拆除，放置於拆除處旁
邊，至於支柱及竹籬並未拆除；八十五年六月十二日第三次履勘現場時，原來所見拆
除部分則已恢復原狀，有勘驗筆錄及照片可證。且被告仍公然營業，當場被法官查扣
前二天（六月十日、六月十一日）客戶點用茶食之單據三張，益徵被告一再欺瞞，所
辯不實。另附圖二Ｃ、Ｃ１、Ｃ２、Ｃ３綠色房屋附連庭園部分，被告於偵查中指係
出售林麗玲及其父母，於原審則謂借給林麗玲父母，雖有「售」與「借」之不同，但
被告確將工作物及墾殖物交付他人使用，委無疑義。又被告於七十六年間違反森林法
案件，係設置石塊駁崁、石階及柏油道路，並非本件之工作物及墾殖物，業經原審法
院調卷查明，有該院七十七年度上訴字第四四三號、七十九年上更(一)字第三○二號刑
事判決可按，足見被告係另行墾殖及設置工作物，事證至明。為其所憑之證據及認定
之理由。而以被告辯稱：其係七十一年六月十九日向何添福買受土地使用權，上開工
作物、墾殖物於受讓時即已存在，被告僅加以修繕並未新建，縱有新建情事，亦為前
案違反森林法判決既判力所及等語，係卸責之詞，不足採信。被告所舉證人黃時安、
何永如、林永義、李明章、楊萬居等人，雖稱早已見過前開房屋云云。然本件之工作
物及墾殖物，係被告於七十九年間開始墾殖整地興建等情，已據被告及其子林忠成供
陳如上，並經政府查報之公務人員周明發、徐建輝、趙金城結證屬實，被告所舉上開
證人之供述，與事實不符，難以憑採。均於判決理由內，一一予以指駁及說明。因認
被告所為，係犯山坡地保育利用條例第三十四條第一項之罪。多次擅自墾殖及設置工
作物犯行，時間緊接，方法相同，且犯同一罪名，顯係基於概括犯意反覆為之，依連
續犯論以一罪，並加重其刑。被告有前揭犯罪科刑及執行情形，有臺灣高等法院檢察
署刑案紀錄簡覆表可按。五年以內再犯本件有期徒刑以上之罪，為累犯，依法遞加重
其刑。乃撤銷第一審不當之判決，引用山坡地保育利用條例第三十四條第一項、第三
項，刑法第十一條前段、第五十六條、第四十七條，論被告以連續在公有山坡地內，
擅自墾殖及設置工作物罪（累犯），審酌其有違反森林法前科，佯裝拆除以圖矇騙，
旋又恢復原狀公然營業等一切情狀，量處有期徒刑一年六月示懲。上開墾殖物及工作
物，併依山坡地保育利用條例第三十四條第三項規定宣告沒收。經核除後述部分外，
於法並無違誤。上訴意旨略以：被告係六十八年間遷居前開房屋，七十一年間自何添
福受讓土地使用權利，有北投區○○路三三九號門牌初編證明及何永如之證述可憑。
本件買賣契約書上既無任何資料之記載，即不足為供證明之資料，原審採為判決基礎
，違反證據法則。又本件並非有數行為之連續犯，且依法為前案判決效力所及云云。
惟附圖一Ａ１、Ａ２、Ａ３「青樺村茶坊」部分，先於八十一年一月三日為建管處以
新興建中違建查報，附圖二Ｂ８、Ｂ９、Ｂ１０及Ｃ１黃色竹屋、綠色木屋部分，隨後
於八十二年六月十四日為建管處以新完工新建違建查報，而檢察官勘驗現場時，曾命
管區警員提供戶卡片核對房屋設籍情形，被告當場表明三三九號是青樺村上方的一間
房屋（見偵卷第七二頁勘驗筆錄），建管處八十五年十一月十四日北市工建查字第
五一八二二號函所附違建案件明細表上，亦註明違建地址是行義路三三九號旁（見原
審卷第六二頁），被告之子林忠成更陳明「青樺村茶坊」係七十九年所建，並經政府
查報之公務人員周明發、徐建輝、趙金城結證明確，原審綜合上開證據資料，判斷被
告係七十九年至八十二年間連續墾殖設置，並非一次為之，所為論斷核與證據法則並
無違背。而證人何永如之證言為無可採，原判決已詳敘理由加以指駁。上訴意旨，仍
執陳詞，對原審採證認事及證據證明力判斷之職權行使，任意指摘，自非可取。惟山
坡地保育利用條例業於八十七年一月七日修正公布，關於在公有山坡地內，擅自墾殖
及設置工作物罪，其法定本刑併科罰金之數額，已由銀元三萬元以下提高為新台幣六
十萬元以下，依刑法第二條第一項但書規定，應適用有利於上訴人之舊法。原審不及
比較修正前後之規定，以定法律之適用，且判決主文將屬於附圖二代號Ｂ１、Ｂ２、
Ｂ３、Ｂ４、Ｂ５、Ｂ６、Ｂ７、Ｂ８、Ｂ９、Ｂ１０部分，誤載為屬於附圖一，致主
文與事實、理由不符，自屬無可維持。但以上違誤，尚不影響於事實之認定，本院仍
可據以裁判。爰將原判決關於罪刑部分撤銷，改判如主文第二、三項所示。
據上論結，應依刑事訴訟法第三百九十七條、第三百九十八條第一款，修正前山坡地
保育利用條例第三十四條第一項、第三項，刑法第十一條前段、第二條第一項但書、
第五十六條、第四十七條，判決如主文。
中      華      民      國    八十七    年      五      月    二十一    日
                              最高法院刑事第六庭
                                  審判長法官  黃  劍  青
                                        法官  劉  敬  一
                                        法官  林  增  福
                                        法官  邵  燕  玲
                                        法官  張  清  埤
      右正本證明與原本無異
                                              書  記  官
中      華      民      國    八十七    年      五      月    二十八    日
